【裁判字號】    89,上,1092
【裁判日期】    900410
【裁判案由】    返還價金
【裁判全文】
台灣高等法院民事判決  八十九年度上字第一○九二號
      上  訴  人    行政院經濟部工業局
      法定代理人    施顏祥
      被上訴人      日揚科技股份有限公司
      法定代理人    吳明田
右當事人間請求返還價金事件，上訴人對於中華民國八十九年八月九日臺灣臺北地方
法院八十八年度訴字第四二六八號第一審判決提起上訴，本院判決如左：
▕    主    文
上訴駁回。
第二審訴訟費用由上訴人負擔。
    事    實
甲、上訴人方面：
一、聲明：求為判決：如主文所示。
二、陳述：與原判決記載相同，茲引用之。
三、除援用原審之立證方法外，並補提出經濟部工業局函、剪報、榮民工程股份有限
    公司函及存證信函各一件為證。
乙、被上訴人方面：
一、聲明：求為判決：上訴駁回。
二、陳述：與原判決記載相同，茲引用之。
三、除援用原審之立證方法外，並補提出台灣省政府建設廳函一件為證。
    理    由
一、本件上訴人之法定代理人業於民國（下同）八十九年五月三十一日由江雅康變更
    為施顏祥（見本院卷第十七頁之經濟部工業局函），並採其聲明承受訴訟，續行
    訴訟，自應准許，合先敘明。
二、本件被上訴人起訴主張：上訴人於八十六年間在台南市開發台南科技工業區，並
    委託訴外人行政院國軍退除役官兵輔導委員會榮民工程事業管理處（下稱榮工處
    ）辦理土地之租售事宜。伊於八十七年五月間向榮工處申購上開工業區東一Ａ區
    暫編Ｉ─Ａ一七號土地，並於八十七年五月十二日匯交租購保證金新台幣（下同
    ）一百五十萬七千四百二十九元予榮工處，惟上訴人竟未依約於八十七年七月底
    點交土地予伊，經伊於八十七年十月二日及同年十一月十七日函催榮工處，均未
    獲置理，伊乃於八十八年九月十七日發函向榮工處表示解除系爭租售契約等情，
    爰依民法第二百五十九條之規定，求為命上訴人如數給付及加計法定遲延利息之
    判決。
    上訴人則以：兩造間並未就系爭土地成立買賣契約，僅係被上訴人曾依上訴人公
    布之租售要點繳納保證金，向上訴人申請租購系爭土地，並經上訴人於八十七年
    六月十八日審查符合租售要點規定之要件，惟於八十七年七月二十七日上訴人委
    託榮工處依租售要點，通知被上訴人繳納擔保金並正式訂立租售契約時，被上訴
    人即因拒付擔保金，而未完成任何租售契約或買賣契約之訂立；又縱認兩造間有
    成立買賣契約，惟亦未曾約定上訴人應於八十七年七月三十一日點交系爭土地，
    故被上訴人主張上訴人未於八十七年七月三十一日點交系爭土地，而解除買賣契
    約，請求返還價金，洵屬無據等語，資為抗辯。
三、經查被上訴人主張上訴人於八十六年間在台南市開發台南科技工業區，並委託訴
    外人榮工處辦理土地之租售事宜。伊於八十七年五月間向榮工處申購上開工業區
    東一Ａ區暫編Ｉ─Ａ一七號土地，並於八十七年五月十二日匯交租購保證金一百
    五十萬七千四百二十九元予榮工處之事實，業據其提出租售要點及匯款單（見原
    審卷第九頁至第十四頁）為證，且為上訴人所不爭執，自堪信為真實。又被上訴
    人另主張兩造間訂有買賣契約，上訴人未依約於八十七年七月三十一日點交系爭
    土地予伊，伊得解除契約，請求上訴人返還已付價金一百五十萬七千四百二十九
    元等語，雖為上訴人所否認，並以前開情詞置辯。僅查：
（一）按當事人互相表示意思一致者，無論其為明示或默示，契約即為成立；又當事
      人對於必要之點，意思一致，而對於非必要之點，未經表示意思者，推定其契
      約為成立，關於該非必要之點，當事人意思不一致時，法院應依其事件之性質
      定之，民法第一百五十三條定有明文。本件被上訴人已依上訴人所公布之租售
      要點第十一條之規定，檢具包括租購工業區土地承諾書及租購土地總價百分之
      三保證金之繳款憑證影本等文件，向上訴人之受託人榮工處提出租購系爭土地
      之申請（即要約），並經上訴人所屬審查小組審查核准租購（即承諾）之事實
      ，為兩造所不爭執（見原審卷第四七頁所附之工業局說明及第五八頁之承諾書
      ），足見兩造就所租購之土地及租購之價金均已達成意思一致，依上開規定，
      足見兩造間確已成立租售契約。又查系爭租售契約之內容雖係先租後售，惟審
      其本質仍在於給付價金以換得土地所有權之移轉，僅其移轉登記之時間非於契
      約訂定時即為之，而係俟一定時間經過後始為之（參照租售要點第二十條關於
      土地售價分期給付，及第三十條先點交土地、第三十二條俟榮工處函請經濟部
      工業局核發土地產權移轉登記文件後辦理產權移轉登記之規定─見原審卷第十
      頁至第十一頁），雖於產權移轉登記未完成前承買人係以租賃之型態使用系爭
      土地，惟其契約雙方之真意乃在土地所有權之買賣，故仍應認系爭契約之性質
      係屬土地之買賣，是兩造間之權利義務自應適用民法關於買賣之規定。從而上
      訴人所辯兩造間未成立買賣契約云云，即不足取。
（二）次按被上訴人主張上訴人依前開買賣契約之約定，應於八十七年七月三十一日
      點交系爭土地予伊，並舉租售要點第三十四條有關：「本區開發範圍內各項公
      共設施．．．『預定』於民國八十七年七月底完成並點交土地」之規定為證（
      見原審卷第十二頁）。雖上訴人辯稱上開規定僅係訓示規定，且係上訴人與榮
      工處之約定，而非與被上訴人之約定云云。惟按解釋當事人所立書據之真意，
      應以當時之事實及其他一切證據資料為其判斷之標準，不能拘泥字面或截取書
      據中一、二語，任意推解致失真意（最高法院十九年上字第二八號判例參照）
      。本件無論依前開租售要點之契約本身觀察及兩造訂約時之時間背景，及被上
      訴人在申購過程中所表達之真意，均堪認兩造確有合意系爭土地之點交時間為
      八十七年七月三十一日，茲將其理由詳述如次：
１、依租售要點契約條文內容之觀察：
    系爭租售要點除第三十四條載明關於上訴人應負點交土地之給付義務期限外，並
    無其他條款有相同之約定。設如上訴人無使己方負於期限內點交土地之義務之意
    ，自無須在租售要點中畫蛇添足記載八十七年七月底之期限約定。再上訴人之所
    以公布系爭租售計劃之目的即係在提供工業區土地供廠商進駐建廠，故如無約定
    提供可得建廠土地之時間，廠商之建廠計劃亦必將無從及時規擬，是前開租售要
    點第三十四條關於點交土地之時間，亦與租售計劃目的相符。
２、依兩造訂約過程所表現之真意：
    被上訴人申購書所填預定建廠日期為自八十七年七月一日起至八十八年三月二十
    日止（見原審卷第二七頁所附之上訴人所提出之租售審查小組第一八三次會議紀
    錄），而被上訴人提出申購之日期為八十七年五月間，足證被上訴人係因信任前
    開租售要點第三十四條：「預定於民國八十七年七月底完成並點交土地」之約定
    ，認上訴人將於八十七年七月三十一日以前點交系爭土地供其建廠使用，始評估
    其得開始建廠之時間及期限，否則，被上訴人應會將其開始建廠時間預定為八十
    七年八月間以後，而非八十七年七月初。又上訴人亦明知其應於八十七年七月三
    十一日點交土地，否則，其即無須於租售要點第三十四條同條項後段另約定預定
    期限外之點交土地條件即：「但興辦工業人為建廠需要於點交土地前先行．．．
    榮工處得在完成道路、廠區間緣石界址及可供指定建築線，並不妨礙開發工程進
    行之原則下，先行測釘土地界址，點交土地供建廠使用」（見原審卷第十二頁）
    。故應認兩造於訂約時均已認識系爭土地點交之時間應為八十七年七月三十一日
    以前，且因而合意訂定系爭租購契約。
（三）至上訴人抗辯：榮工處業於八十七年七月一日改制為榮民工程股份有限公司，
      故榮工處已非伊之代理人，被上訴人向榮工處為催告及解除契約之意思表示無
      效云云，固據其提出新聞稿一件及榮民工程股份有限公司向被上訴人催告繳款
      之八十七年十二月七日函為證（見本院卷第七二頁至第七五頁及第七六頁至第
      七七頁）。惟被上訴人主張上訴人並未通知伊榮工處之代理權已由榮民工程股
      份有限公司承受，伊不知榮工處已不存在等語。經查榮工處雖改制為榮民工程
      股份有限公司，惟其並未因而消失不存在，此由榮民工程股份有限公司於八十
      七年七月間對被上訴人所核發之土地繳款通知函中說明項下仍列繳款帳戶為榮
      民工程事業管理處可證（見原審卷第三五頁及第七六頁），及被上訴人於原審
      原仍以榮工處為被告起訴（嗣始經撤回）等情節可證，足見被上訴人所為伊並
      不知系爭租售契約代理權已由榮民工程股份有限公司承受等語，應屬可取。至
      上訴人所提出之新聞稿充其量僅能據為證明榮工處改制為榮民工程股份有限公
      司之事實曾經新聞媒體報導，尚不足據以證明上訴人有通知被上訴人系爭租售
      契約之代理權已有自榮工處移轉至榮民工程股份有限公司之事實，及被上訴人
      已由新聞報導得知前開代理權移轉之事實。又榮民工程股份有限公司對被上訴
      人之通知函，充其量亦僅能據為證明榮民工程股份有限公司有對被上訴人發函
      催繳租購款，惟尚不足以據為證明被上訴人已受上訴人通知代理權變動及榮民
      工程股份有限公司為合法代理人之事實。末查被上訴人業已合法解除系爭租售
      契約，已據原判決認定無訛並於理由欄一（五）內詳予明，茲引用之。
四、綜上所述，被上訴人主張伊已合法解除系爭租售契約，並依回復原狀之規定，請
    求上訴人返還價金一百五十萬七千四百五十九元並加付自八十七年五月十三日起
    算之法定遲延利息，洵屬有據，應予准許。從而，原審所為上訴人敗訴之判決，
    並無不合。上訴論旨仍執前詞指摘原判決不當，求予廢棄改判，為無理由。
五、至兩造其餘之攻擊或防禦方法，及未經援用之證據，經本院斟酌後，認為均不足
    以影響本判決之結果，自無逐一詳予論駁之必要，併此敘明。
六、據上論結，本件上訴為無理由，依民事訴訟法第四百四十九條第一項、第七十八
    條，判決如主文。
中      華      民      國    九十      年      四      月      十      日
                                臺灣高等法院民事第十三庭
                                      審判長法  官  林  鄉  誠
                                            法  官  劉  清  景
                                            法  官  謝  碧  莉
右正本係照原本作成。
如不服本判決，應於收受送達後二十日內向本院提出上訴書狀，其未表明上訴理由者
，應於提出上訴後二十日內向本院補提理由書狀（均須按他造當事人之人數附繕本）
上訴時應提出委任律師或具有律師資格之人之委任狀；委任有律師資格者，另應附具
律師及格證書及釋明委任人與受任人有民事訴訟法第四百六十六條之一第一項但書或
第二項（詳附註）所定關係之釋明文書影本。
中      華      民      國    九十      年      八      月      三      日
                                            書記官  丁  華  平
附註：
民事訴訟法第四百六十六條之一（第一項、第二項）：
對於第二審判決上訴，上訴人應委任律師為訴訟代理人。但上訴人或其法定代理人具
有律師資格者，不在此限。
上訴人之配偶、三親等內之血親、二親等內之姻親，或上訴人為法人、中央或地方機
關時，其所屬專任人員具有律師資格並經法院認為適當者，亦得為第三審訴訟代理人
。


司法院資訊處製作；財團法人民間司法改革基金會備份。
